ACORDAO-COMPLETO-2460356

ACÓRDÃO 572/2022 ATA 2/2022 - PRIMEIRA CÂMARA

VISTOS, relatados e discutidos estes autos de tomada de contas especial instaurada pela Secretaria de Fomento e Incentivo à Cultura, em desfavor da Associação Espaço Cultural Luiz Gonzaga e de Silvio Isaías de Macedo, em razão de omissão no dever de prestar contas, captados por força do projeto cultural Pronac 06-1855, denominado: "Os Caminhos de Gonzaga",
ACORDAM os ministros do Tribunal de Contas da União, reunidos em Plenário, com fundamento no art. 16 da Lei 8.443/1992 c/c os art. 202 do Regimento Interno do TCU, em:
9.1. considerar revéis os responsáveis Associação Espaço Cultural Luiz Gonzaga (CNPJ: 04.513.165/0001-18) e Silvio Isaías de Macedo (CPF: XXX.830.674-XX) , para todos os efeitos, dando-se prosseguimento ao processo, com fulcro no art. 12, § 3º, da Lei 8.443/1992; 
9.2. julgar irregulares, nos termos dos arts. 1º, inciso I, 16, inciso III, alíneas a e c, da Lei 8.443/1992, c/c os arts. 19 e 23, inciso III, da mesma Lei, as contas dos responsáveis Associação Espaço Cultural Luiz Gonzaga (CNPJ: 04.513.165/0001-18) e Silvio Isaías de Macedo (CPF: XXX.830.674-XX) , condenando-os solidariamente ao pagamento das importâncias a seguir especificadas, atualizadas monetariamente e acrescidas dos juros de mora, calculadas a partir das datas discriminadas até a data da efetiva quitação do débito, fixando-lhes o prazo de quinze dias, para que comprovem, perante o Tribunal, o recolhimento das referidas quantias aos cofres do Fundo Nacional de Cultura, nos termos do art. 23, inciso III, alínea "a", da citada lei, c/c o art. 214, inciso III, alínea "a", do Regimento Interno do TCU.  
Débitos relacionados ao responsável Associação Espaço Cultural Luiz Gonzaga (CNPJ: 04.513.165/0001-18) em solidariedade com Silvio Isaías de Macedo (CPF: XXX.830.674-XX) :
	Data de ocorrência
	Valor histórico (R$) 

	28/12/2007
	140.000,00

	20/5/2008
	105.000,00

9.3. enviar cópia deste Acórdão, bem como do Relatório e do Voto que o fundamentarem à Procuradoria da República no Estado de Pernambuco, nos termos do à § 3º do art. 16 da Lei 8.443/1992, c/c o § 7º do art. 209 do Regimento Interno do TCU, para adoção das medidas cabíveis; e
9.4. dar ciência deste Acórdão à Secretaria Especial de Cultura e aos responsáveis.

Tomada de contas especial instaurada em razão de omissão no dever de prestar contas, captados por força do projeto cultural Pronac 06-1855, denominado: Os Caminhos de Gonzaga,

Primeira Câmara

Entidades/órgãos do Governo do Estado de Pernambuco.

3. Interessados/Responsáveis:
3.1. Responsáveis: Associação Espaço Cultural Luiz Gonzaga (04.513.165/0001-18); Silvio Isaias de Macedo (XXX.830.674-XX).

13.1. Ministros presentes: Benjamin Zymler (na Presidência), Walton Alencar Rodrigues (Relator) e Jorge Oliveira.
13.2. Ministro-Substituto convocado: Augusto Sherman Cavalcanti.
13.3. Ministro-Substituto presente: Weder de Oliveira.

ACORDAO-COMPLETO-2553486

Acórdão de Relação 7463/2022 - Primeira Câmara

Acórdão de Relação

WALTON ALENCAR RODRIGUES

Acolho a instrução inicial (peça 28) como relatório, com os devidos ajustes de forma, que contou com a anuência dos dirigentes da unidade instrutora e do MP/TCU (peças 29 a 31) : 
INTRODUÇÃO
1.	Cuidam os autos de tomada de contas especial instaurada por Secretaria de Fomento e Incentivo à Cultura, em desfavor de Associação Espaço Cultural Luiz Gonzaga (CNPJ: 04.513.165/0001-18) e Silvio Isaías de Macedo (CPF: XXX.830.674-XX) , em razão de omissão no dever de prestar contas, captados por força do projeto cultural Pronac 06-1855, descrito da seguinte forma: "Os Caminhos de Gonzaga".
HISTÓRICO
2.	Em 8/5/2017, com fundamento na IN/TCU 71/2012, alterada pela IN/TCU 76/2016 e DN/TCU 155/2016, o dirigente da instituição Secretaria de Fomento e Incentivo à Cultura autorizou a instauração da tomada de contas especial (peça 9, p. 79-80) . 
3.	A Portaria 253, de 22/5/2006, autorizou a captação do valor de apoio, totalizando R$ 997.379,99, com prazo para captação dos recursos de 23/5/2006 a 31/12/2008, recaindo o prazo para prestação de contas em 30/1/2009 (peça 9, p. 5) .
4.	A empresa proponente captou recursos autorizados, no montante de R$ 245.000,00, conforme atestam o demonstrativo (peça 9, p. 52) e o extrato bancário (peça 9, p.71) .
5.	O fundamento para a instauração da Tomada de Contas Especial, conforme no Relatório de TCE 29/2017 (peça 9, p. 94-98) , foi a constatação da seguinte irregularidade: 
Omissão do dever de prestar contas.
6.	Os responsáveis arrolados na fase interna foram devidamente comunicados e, diante da ausência de justificativas suficientes para elidir a irregularidade e da não devolução dos recursos, instaurou-se a tomada de contas especial.
7.	No relatório (peça 9, p. 94-98) o tomador de contas concluiu que o prejuízo importaria no valor original de R$ 245.000,00, imputando-se a responsabilidade a Associação Espaço Cultural Luiz Gonzaga, na condição de contratado e Silvio Isaías de Macedo, na condição de dirigente. 
8.	Em 18/3/2019, a Controladoria-Geral da União emitiu o relatório de auditoria (peça 9, p. 105-107) , em concordância com o relatório do tomador de contas. O certificado de auditoria e o parecer do dirigente do órgão de controle interno concluíram pela irregularidade das presentes contas (peças 9, p. 108-110) .
9.	Em 28/3/2019, o ministro responsável pela área atestou haver tomado conhecimento das conclusões contidas no relatório e certificado de auditoria, bem como do parecer conclusivo do dirigente do órgão de controle interno, manifestando-se pela irregularidade das contas, e determinou o encaminhamento do processo ao Tribunal de Contas da União (peça 8) .
10.	Na instrução inicial (peça 12) , analisando-se os documentos nos autos, concluiu-se pela necessidade de realização de citação para as irregularidades abaixo: 
10.1.	Irregularidade 1: não comprovação da boa e regular aplicação dos recursos federais repassados à ASSOCIAÇÃO ESPAÇO CULTURAL LUIZ GONZAGA, em face da omissão no dever de prestar contas dos valores transferidos, no âmbito do projeto incentivado, no período de 23/5/2006 a 31/12/2008, cujo prazo encerrou-se em 30/1/2009.
10.1.1.	Evidências da irregularidade: documentos técnicos presentes na peça 9, p. 79-80 e 85-86.
10.1.2.	Normas infringidas: Arts. 37, caput, e 70, parágrafo único, da Constituição Federal; art. 93 do Decreto-Lei 200/67; art. 66, do Decreto 93.872/1986; art. 29, da Lei 8.313/1991; IN/STN 1/1997.
10.1.3.	Débitos relacionados aos responsáveis Associação Espaço Cultural Luiz Gonzaga (CNPJ: 04.513.165/0001-18) e Silvio Isaías de Macedo (CPF: XXX.830.674-XX) 
	Data de ocorrência
	Valor histórico (R$) 

	28/12/2007
	140.000,00

	20/5/2008
	105.000,00

                   Valor atualizado do débito (sem juros) em 27/9/2019: R$ 467.076,24
10.1.4.			Cofre credor: Fundo Nacional de Cultura.
10.1.5.	Responsável: Silvio Isaías de Macedo (CPF: XXX.830.674-XX) 
10.1.5.1.	Conduta: não demonstrar a boa e regular aplicação dos recursos federais recebidos e geridos por meio do instrumento em questão, no período de 23/5/2006 a 31/12/2008, em face da omissão na prestação de contas, cujo prazo encerrou-se em 30/1/2009.
10.1.5.2.	Nexo de causalidade: a conduta descrita impediu o estabelecimento do nexo causal entre as possíveis despesas efetuadas com os recursos recebidos, no âmbito do instrumento em questão, no período de 23/5/2006 a 31/12/2008.
10.1.5.3.	Culpabilidade: não há excludentes de ilicitude, de culpabilidade e de punibilidade; é razoável supor que o responsável tinha consciência da ilicitude de sua conduta; era exigível conduta diversa da praticada, qual seja, desincumbir-se do seu dever por meio da apresentação da prestação de contas no prazo e forma devidos. 
10.1.6.	Responsável: Associação Espaço Cultural Luiz Gonzaga (CNPJ: 04.513.165/0001-18) .
10.1.6.1.	Conduta: não demonstrar a boa e regular aplicação dos recursos federais recebidos e geridos por meio do instrumento em questão, no período de 23/5/2006 a 31/12/2008, em face da omissão na prestação de contas, cujo prazo encerrou-se em 30/1/2009.
10.1.6.2.	Nexo de causalidade: a conduta descrita impediu o estabelecimento do nexo causal entre as possíveis despesas efetuadas com os recursos recebidos, no âmbito do instrumento em questão, no período de 23/5/2006 a 31/12/2008.
10.1.6.3.	Culpabilidade: não há excludentes de ilicitude, de culpabilidade e de punibilidade; é razoável supor que o administrador responsável pela pessoa jurídica tinha consciência da ilicitude de sua conduta; era exigível conduta diversa da praticada, qual seja, desincumbir-se do seu dever por meio da apresentação da prestação de contas no prazo e forma devidos. 
10.1.7.	Encaminhamento: citação.
11.	Em cumprimento ao pronunciamento da unidade (peça 14) , foram efetuadas as citações dos responsáveis, nos moldes adiante:
a)	 Associação Espaço Cultural Luiz Gonzaga - promovida a citação do responsável, conforme delineado adiante:
	Comunicação: Ofício 10.052/2019 (peça 17) 
Data da Expedição: 21/11/2019
Data da Ciência: não houve (desconhecido) (peça 21) 
Observação: Ofício enviado para o endereço da responsável, conforme pesquisa de endereço constante da base da Receita Federal (peça 15) .
	
	Comunicação: Ofício 7895/2020 (peça 24) 
Data da Expedição: 6/3/2020
Data da Ciência: 21/3/2020 (peça 26) 
Recebedor: Silvio Isaias de Macedo
Observação: Ofício enviado para o endereço do representante legal da responsável, conforme pesquisa de endereço constante da base da Receita Federal (peça 22) .
	
	Comunicação: Edital 330/2020 - Secomp-4 (peça 23) 
Data da Publicação: 17/3/2020
Data da Ciência: 19/3/2020
Fim do prazo para a defesa: 3/4/2020
	
b)	  Silvio Isaías de Macedo - promovida a citação do responsável, conforme delineado adiante:
	Comunicação: Ofício 10.053/2019 (peça 18) 
Data da Expedição: 21/11/2019
Data da Ciência: 28/11/2019 (peça 19) 
Recebedor: Silvio Isaias de Macedo
Observação: Ofício enviado para o endereço do responsável, conforme pesquisa de endereço constante da base da Receita Federal (peça 16) .
	
12.	Conforme Despacho de Conclusão das Comunicações Processuais (peça 27) , as providências inerentes às comunicações processuais foram concluídas. 
13.	Em 9/12/2019 o Sr. Silvio Isaias de Macedo compareceu aos autos e solicitou prorrogação de prazo para apresentação de suas alegações de defesa (peça 20) . Transcorrido o prazo regimental, os responsáveis permaneceram silentes, devendo ser considerados revéis, nos termos do art. 12, §3º, da Lei 8.443/1992.
ANÁLISE DOS PRESSUPOSTOS DE PROCEDIBILIDADE DA IN/TCU 71/2012
Apreciação do Prejuízo ao Contraditório e Ampla Defesa
14.	Verifica-se que não houve o transcurso de mais de dez anos desde o fato gerador sem que tenha havido a notificação dos responsáveis pela autoridade administrativa federal competente (art. 6º, inciso II, c/c art. 19 da IN/TCU 71/2012, modificada pela IN/TCU 76/2016) , uma vez que o fato gerador da irregularidade sancionada ocorreu em 30/1/2009, e os responsáveis foram notificados sobre as irregularidades pela autoridade administrativa competente conforme abaixo:
14.1.	Associação Espaço Cultural Luiz Gonzaga, por meio do Ofício 309/2017 (peça 9, p. 83) , recebido em 18/8/2017 (peça 9, p. 90) .
14.2.	Silvio Isaías de Macedo, por meio dos Ofícios 203/2009 e 631/2009 (peça 9, p. 72-73 e 74) , recebidos em 27/3/2009 e 9/12/2009, respectivamente (peça 9, p. 74 e 76) .
Valor de Constituição da TCE 	
15.	Verifica-se, ainda, que o valor atualizado do débito apurado (sem juros) em 1/1/2017 é de R$ 426.497,71, portanto superior ao limite mínimo de R$ 100.000,00, na forma estabelecida conforme os arts. 6º, inciso I, e 19 da IN/TCU 71/2012, modificada pela IN/TCU 76/2016. 
OUTROS DÉBITOS NOS SISTEMAS DO TCU COM OS MESMOS RESPONSÁVEIS
16.	Informa-se que não foi encontrado débito imputável aos responsáveis em outros processos em tramitação no Tribunal.
17.	A tomada de contas especial está, assim, devidamente constituída e em condição de ser instruída.
EXAME TÉCNICO			 
18.	Preliminarmente, cumpre tecer breves considerações sobre a forma como são realizadas as comunicações processuais no TCU. A esse respeito, destacam-se o art. 179, do Regimento Interno do TCU (Resolução 155, de 4/12/2002) e o art. 4º, inciso III, § 1º, da Resolução TCU 170, de 30 de junho de 2004, in verbis:
Art. 179. A citação, a audiência ou a notificação, bem como a comunicação de diligência, farse-ão:
I - mediante ciência da parte, efetivada por servidor designado, por meio eletrônico, fac-símile, telegrama ou qualquer outra forma, desde que fique confirmada inequivocamente a entrega da comunicação ao destinatário;
II - mediante carta registrada, com aviso de recebimento que comprove a entrega no endereço do destinatário;
III - por edital publicado no Diário Oficial da União, quando o seu destinatário não for localizado
 (...) 
Art. 3º As comunicações serão dirigidas ao responsável, ou ao interessado, ou ao dirigente de órgão ou entidade, ou ao representante legal ou ao procurador constituído nos autos, com poderes expressos no mandato para esse fim, por meio de:
I - correio eletrônico, fac-símile ou telegrama;
II - servidor designado;
III - carta registrada, com aviso de recebimento;
IV - edital publicado no Diário Oficial da União, quando o seu destinatário não for localizado, nas hipóteses em que seja necessário o exercício de defesa.
Art. 4º. Consideram-se entregues as comunicações:
I - efetivadas conforme disposto nos incisos I e II do artigo anterior, mediante confirmação da ciência do destinatário;
II - realizadas na forma prevista no inciso III do artigo anterior, com o retorno do aviso de recebimento, entregue comprovadamente no endereço do destinatário;
III - na data de publicação do edital no Diário Oficial da União, quando realizadas na forma prevista no inciso IV do artigo anterior.
§ 1º O endereço do destinatário deverá ser previamente confirmado mediante consulta aos sistemas disponíveis ao Tribunal ou a outros meios de informação, a qual deverá ser juntada ao respectivo processo.
 (...) 
19.		Bem se vê, portanto, que a validade da citação via postal não depende de que o aviso de recebimento seja assinado pelo próprio destinatário da comunicação, o que dispensa, no caso em tela, a entrega do AR em "mãos próprias". A exigência da norma é no sentido de o Tribunal verificar se a correspondência foi entregue no endereço correto, residindo aqui a necessidade de certeza inequívoca. 
20.		Não é outra a orientação da jurisprudência do TCU, conforme se verifica dos julgados a seguir transcritos:
São válidas as comunicações processuais entregues, mediante carta registrada, no endereço correto do responsável, não havendo necessidade de que o recebimento seja feito por ele próprio (Acórdão 3648/2013-TCU-Segunda Câmara, Relator Ministro JOSÉ JORGE) ;
É prescindível a entrega pessoal das comunicações pelo TCU, razão pela qual não há necessidade de que o aviso de recebimento seja assinado pelo próprio destinatário. Entregandose a correspondência no endereço correto do destinatário, presume-se o recebimento da citação. (Acórdão 1019/2008-TCU-Plenário, Relator Ministro BENJAMIN ZYMLER) ;
As comunicações do TCU, inclusive as citações, deverão ser realizadas mediante Aviso de Recebimento - AR, via Empresa Brasileira de Correios e Telégrafos, bastando para sua validade que se demonstre que a correspondência foi entregue no endereço correto. (Acórdão 1526/2007-TCU-Plenário, Relator Ministro AROLDO CEDRAZ) .
21.	A validade do critério de comunicação processual do TCU foi referendada pelo Supremo Tribunal Federal, nos termos do julgamento do MS-AgR 25.816/DF, por meio do qual se afirmou a desnecessidade da ciência pessoal do interessado, entendendo-se suficiente a comprovação da entrega do "AR" no endereço do destinatário:
Ementa: agravo regimental. Mandado de segurança. Desnecessidade de intimação pessoal das decisões do tribunal de contas da união. art. 179 do regimento interno do TCU. Intimação do ato impugnado por carta registrada, iniciado o prazo do art. 18 da lei nº 1.533/51 da data constante do aviso de recebimento. Decadência reconhecida. Agravo improvido.
O envio de carta registrada com aviso de recebimento está expressamente enumerado entre os meios de comunicação de que dispõe o Tribunal de Contas da União para proceder às suas intimações.
O inciso II do art. 179 do Regimento Interno do TCU é claro ao exigir apenas a comprovação da entrega no endereço do destinatário, bastando o aviso de recebimento simples. 
Da revelia dos responsáveis Associação Espaço Cultural Luiz Gonzaga e Silvio Isaías de Macedo
22.	No caso vertente, as citações são válidas. A respeito do Sr. Silvio Isaías de Macedo, sua citação se deu em seu endereço constante da base de dados da Receita Federal. Quanto à Associação Espaço Cultural Luiz Gonzaga, a citação por edital foi precedida de tentativa infrutífera de cita-la no endereço constante da base de dados da Receita federal. Ressalte-se, ainda, que houve também a citação da Associação no endereço de seu representante legal, resultou no seu compareceu aos autos.
23.	Importante destacar que, antes de promover a citação por edital, para assegurar a ampla defesa, buscaram-se outros meios possíveis para localizar e citar a responsável, nos limites da razoabilidade, fazendo juntar aos autos informação comprobatória dos diferentes meios experimentados que restaram frustrados, tal como se demonstrou no item anterior da presente instrução (Acórdão 4851/2017-TCU-Primeira Câmara, Relator Ministro-Substituto Augusto Sherman) .
24.	Nos processos do TCU, a revelia não leva à presunção de que seriam verdadeiras todas as imputações levantadas contra os responsáveis, diferentemente do que ocorre no processo civil, em que a revelia do réu opera a presunção da verdade dos fatos narrados pelo autor (Acórdão 1009/2018-TCU-Plenário, Relator: BRUNO DANTAS; 2369/2013 - TCU - Plenário, Relator: BENJAMIN ZYMLER e 2449/2013 - TCU - Plenário, Relator: BENJAMIN ZYMLER) . Dessa forma, a avaliação da responsabilidade do agente não pode prescindir da prova existente no processo ou para ele carreada. 
25.	Ao não apresentar sua defesa, os responsáveis deixaram de produzir prova da regular aplicação dos recursos sob sua responsabilidade, em afronta às normas que impõem aos gestores públicos a obrigação legal de, sempre que demandados pelos órgãos de controle, apresentar os documentos que demonstrem a correta utilização das verbas públicas, a exemplo do contido no art. 93 do Decreto-Lei 200/1967: "Quem quer que utilize dinheiros públicos terá de justificar seu bom e regular emprego na conformidade das leis, regulamentos e normas emanadas das autoridades administrativas competentes." 
26.	Mesmo as alegações de defesa não sendo apresentadas, considerando o princípio da verdade real que rege esta Corte, procurou-se buscar, em manifestações dos responsáveis na fase interna desta Tomada de Contas Especial, se havia algum argumento que pudesse ser aproveitado a seu favor. 
27.	No entanto, os responsáveis não se manifestaram na fase interna, não havendo, assim, nenhum argumento que possa vir a ser analisado e posteriormente servir para afastar as irregularidades apontadas.
28.	Em se tratando de processo em que a parte interessada não se manifestou acerca das irregularidades imputadas, não há elementos para que se possa efetivamente aferir e reconhecer a ocorrência de boa-fé na conduta dos responsáveis, podendo este Tribunal, desde logo, proferir o julgamento de mérito pela irregularidade das contas, conforme os termos dos §§ 2º e 6º do art. 202 do Regimento Interno do TCU. (Acórdão 2064/2011-TCU-Primeira Câmara (relator: Ubiratan Aguiar) , 6.182/2011-TCU-1ª Câmara (relator: Weber de Oliveira) , 4.072/2010-TCU-1ª Câmara (Relator: Valmir Campelo) , 1.189/2009-TCU-1ª Câmara (Relator: Marcos Bemquerer) , 731/2008-TCU-Plenário (Relator: Aroldo Cedraz) .
Prescrição da Pretensão Punitiva
29.		Vale ressaltar que a pretensão punitiva do TCU, conforme Acórdão 1441/2016-TCU-Plenário, Relator: Benjamin Zymler, que uniformizou a jurisprudência acerca dessa questão, subordina-se ao prazo geral de prescrição indicado no art. 205 do Código Civil, que é de dez anos, contado da data de ocorrência da irregularidade sancionada, nos termos do art. 189 do Código Civil, sendo este prazo interrompido pelo ato que ordenar a citação, a audiência ou a oitiva dos responsáveis.
30.	No caso em exame, ocorreu a prescrição, uma vez que a irregularidade sancionada ocorreu em 30/1/2009, e o ato de ordenação da citação ocorreu em 3/10/2019.
31.	Dessa forma, os responsáveis Associação Espaço Cultural Luiz Gonzaga e Silvio Isaías de Macedo devem ser considerados revéis, nos termos do art. 12, §3º, da Lei 8.443/1992, devendo suas contas ser julgadas irregulares, condenando-os solidariamente ao débito apurado, abstendo-se de aplicar-lhes a multa prevista no art. 57 da Lei 8.443/1992, em razão da ocorrência da prescrição da pretensão punitiva.
CONCLUSÃO
32.	Em face da análise promovida na seção "Exame Técnico", verifica-se que os responsáveis Associação Espaço Cultural Luiz Gonzaga e Silvio Isaías de Macedo não lograram comprovar a boa e regular aplicação dos recursos. Instados a se manifestar, optaram pelo silêncio, configurando a revelia, nos termos do §3º, do art. 12, da Lei 8.443/1992. Ademais, inexistem nos autos elementos que demonstrem a boa-fé dos responsáveis ou a ocorrência de outras excludentes de culpabilidade.
33.	Vale ressaltar que a jurisprudência pacífica nesta Corte é no sentido da imprescritibilidade das ações de ressarcimento ao erário (Súmula TCU 282) . Dessa forma, identificado dano ao erário, devese instaurar e julgar o processo de tomada de contas especial para responsabilizar seus agentes causadores, respeitando o direito ao contraditório e à ampla defesa, independentemente de quando ocorreram os atos impugnados.
34.	Verifica-se também que houve a prescrição da pretensão punitiva, conforme análise já realizada.
35.	Tendo em vista que não constam dos autos elementos que permitam reconhecer a boa-fé dos responsáveis, sugere-se que as suas contas sejam julgadas irregulares, nos termos do art. 202, § 6º, do Regimento Interno do TCU, com a imputação do débito atualizado monetariamente e acrescido de juros de mora, nos termos do art. 202, §1º do Regimento Interno do TCU, descontado o valor eventualmente recolhido, e abstendo-se de aplicar-lhes a multa prevista no art. 57 da Lei 8.443/1992, em razão da ocorrência da prescrição da pretensão punitiva.
36.	Por fim, como não houve elementos que pudessem modificar o entendimento acerca das irregularidades em apuração, mantém-se a matriz de responsabilização presente na peça 12, p. 7.
Esse é o relatório.

não há.

Procurador Júlio Marcelo de Oliveira.

TOMADA DE CONTAS ESPECIAL. REVELIA. CONTAS JULGADAS IRREGULARES. DÉBITO. PRESCRIÇÃO DA PRETENSÃO PUNITIVA. CIÊNCIA.

TOMADA DE CONTAS ESPECIAL (TCE)

Secretaria de Controle Externo de Tomada de Contas Especial (SecexTCE).

Tratam os autos de tomada de contas especial instaurada pela Secretaria de Fomento e Incentivo à Cultura, em desfavor da Associação Espaço Cultural Luiz Gonzaga e de Silvio Isaías de Macedo, em razão de omissão no dever de prestar contas, captados por força do projeto cultural Pronac 06-1855, denominado: "Os Caminhos de Gonzaga".
	Os responsáveis arrolados na fase interna foram comunicados e, diante da ausência de justificativas suficientes para elidir a irregularidade e da não devolução dos recursos, instaurou-se a tomada de contas especial no valor original de R$ 245.000,00.
	No âmbito do TCU, foram realizadas as devidas citações dos responsáveis (peças 17, 23, 24) , mas transcorrido o prazo regimental, os responsáveis permaneceram silentes, devendo ser considerados revéis, nos termos do art. 12, §3º, da Lei 8.443/1992.
	Verifico que ocorreu a prescrição quanto à pretensão punitiva, haja vista que a irregularidade sancionada ocorreu em 30/1/2009 e o ato de ordenação da citação ocorreu em 3/10/2019, conforme Voto Revisor de minha lavra que culminou no Acórdão 1441/2016-TCU-Plenário, no qual o Tribunal uniformizou a jurisprudência acerca dessa questão e subordinou a prescrição sancionatória ao prazo indicado no art. 205 do Código Civil, que é de dez anos.
	Todavia, deve esta Corte de Contas instaurar e julgar o processo de tomada de contas especial em exame, porquanto o Tribunal tem mantido, até agora, a interpretação pela imprescritibilidade do dano (v.g. Acórdão 3140/2020-TCU-Plenário, 13.395/2020- TCU-1ª Câmara, 3.069/2020- TCU-Plenário, 12.538/2020-TCU-1ª Câmara, 12.489/2020-TCU-1ª Câmara, 3.012/2020-TCU-Plenário, 14/2021-TCU-1ª Câmara, 30/2021-TCU-1ª Câmara, 144/2021-TCU-Plenário) .
	Dessa forma, como as partes interessadas não se manifestaram nos autos acerca das irregularidades imputadas, não há elementos para que se possa efetivamente aferir e reconhecer a ocorrência de boa-fé na conduta dos responsáveis, cabendo a este Tribunal, desde logo, proferir o julgamento de mérito pela irregularidade das contas.
Ante o exposto, acolho os pareceres prévios, que incorporo às razões de decidir, e voto por que o Tribunal adote o Acórdão que ora submeto à apreciação deste Colegiado.
TCU, Sala das Sessões, em 8 de fevereiro de 2022.
WALTON ALENCAR RODRIGUES 
Relator